【裁判字號】    99,交聲,36
【裁判日期】    990312
【裁判案由】    聲明異議
【裁判全文】
臺灣臺南地方法院交通事件裁定          99年度交聲字第36號
原處分機關  交通部公路總局嘉義區監理所臺南監理站
異  議  人
即受處分人  甲○○
上列受處分人因違反道路交通管理處罰條例案件，對於交通部公
路總局嘉義區監理所臺南監理站，民國98年12月30日所為之裁決
處分（處分案號：嘉監南字第裁74-NJ0000000號）聲明異議，本
院裁定如下：
      主  文
原處分撤銷。
甲○○不罰。
      理  由
一、原處分意旨略以：異議人甲○○所有之車牌號碼OLP-605號
    重型機車，於民國98年3月19日13時41分許，在行經高雄縣
    阿蓮鄉台19甲線崗山111號前路口處闖紅燈，經高雄縣警察
    局交通隊（下稱舉發機關）員警予以製單舉發，嗣原處分機
    關即交通部公路總局嘉義區監理所臺南監理站以違規事實明
    確，且異議人未於應到案期間內向監理機關告知實際駕駛人
    ，遂依道路交通管理處罰條例第53條第1項、第63條第1項及
    違反道路交通管理事件統一裁罰基準表（以下簡稱基準表）
    之規定，分別裁處車輛所有人即異議人罰鍰新臺幣（下同）
    4,500元，並加記違規點數3點之處分。
二、異議意旨略以：其未曾收到罰單，因此本件沒有合法送達，
    爰聲明異議，請求撤銷原處分。
三、按對於違反道路交通管理處罰條例之行為，逕行舉發者，應
    按已查明之資料填註車牌號碼、車輛種類、車主姓名及地址
    ，並於通知單上方空白處加註逕行舉發之文字後，由舉發機
    關送達被通知人；處理違反道路交通管理事件，有關文書送
    達之程序，依行政程序法送達之規定，道路交通管理事件統
    一裁罰標準及處理細則第11條第1項第4款、第5條分別定有
    明文。準此，逕行舉發案件，應由舉發機關依行政程序法之
    規定，將舉發通知單合法送達，使受通知人得於規定期間內
    ，自動繳納罰鍰或到案聽候裁決，如未將舉發通知單合法送
    達被通知人，即逕行裁決，核與前開規定不符，其裁決程式
    自屬有瑕疵。關於文書送達之程序，依行政程序法第72條第
    1項規定，送達，於應受送達人之住居所、事務所或營業所
    為之，但在行政機關辦公室處所或他處會晤應受送達人時，
    得於會晤處所為之。當事人變更其送達之處所而不向行政機
    關陳明，致有同條第1項第1款所定應為送達之處所不明之情
    形者，行政機關得依職權為公示送達，行政程序法第78條第
    3項固有規定，惟所謂「應受送達之處所不明」，須已用盡
    相當之方法探查，仍不知其應為送達之處所者，始足當之。
    而「不明」之事實，則應由聲請公示送達之人負舉證責任，
    並由法院依具體事實判斷（最高法院82年台上字第272號判
    例參照）。從而，行政程序法第78條第3項所定有同條第1項
    第1款情形者，行政機關得依職權命為公示送達，須具備下
    列三項要件：一、當事人有變更其送達處所之情形；二、當
    事人未向行政機關陳明；三、致生同條第1項第1款「應為送
    達之處所不明」之結果。因之，若當事人「未陳明送達處所
    變更」，但尚未致生「應為送達處所不明」之結果者（例如
    ：可透過戶籍查詢而得知新址者，即不能認為「應為送達處
    所不明」），行政機關即不得以當事人變更其送達處所而未
    向行政機關陳明為由，逕依行政程序法第78條第3項之規定
    ，對當事人為公示送達。末按違反處罰條例之行為，自行為
    成立之日起；行為有連續或繼續之狀態者，自行為終了之日
    起，逾3個月不得舉發，道路交通管理處罰條例第90條前段
    定有明文。
四、經查，本件違規行為經舉發機關逕行舉發，並依郵政送達程
    序掛號郵寄，其送達地址為「臺南縣關廟鄉松2之7號」，然
    以查無此號為由退回，舉發機關遂以98年5月27日高縣警交
    字第0980079907號函辦理公示送達程序送達等情，有舉發機
    關99年1月22日高縣警交字第0990002893號函、98年5月27日
    高縣警交字第0980079907號函，以及郵寄違規單查無此號退
    件信封與公示送達移送清冊各1紙在卷可稽（本院卷第41、4
    2、43、49頁）。惟異議人早於82年2月16日即遷入臺南縣關
    廟鄉○○村○○街130號，並辦妥戶籍登記之變更，有異議
    人個人基本資料查詢結果表在卷可佐（本院卷第5頁）。從
    而，舉發機關未向異議人之戶籍地寄送舉發通知單之事實當
    可認定。惟依前述，舉發機關於製作舉發通單後，理應職權
    查詢異議人實際戶籍地址何在，不得逕以公示送達代之。基
    此，本件送達程序即非適法。
五、綜上所述，舉發通知單既未經合法送達，原舉發單位所為之
    舉發程序即未完成，揆諸前開說明，本件於異議人違反道路
    交通管理罰條例行為成立之日即98年3月19日起3個月內，原
    舉發單位顯未依行政程序法規定為合法送達，自不符道路交
    通管理處罰條例第90條前段行為終了之日起3個月內舉發之
    要件，移送機關仍以原處分對異議人為裁罰，容有不當，自
    應由本院裁定將原處分撤銷，另為異議人不罰之諭知。
六、據上論斷，應依道路交通管理處罰條例第87條第2項，道路
    交通案件處理辦法第20條前段，裁定如主文。
中    華    民    國    99    年    3     月    12    日
                  交通法庭   法  官  廖建彥
以上正本證明與原本無異。
如不服本裁定應於送達後5日內向本院提出抗告狀（應附繕本）
。
                             書記官  吳揆滿
中    華    民    國    99    年    3     月    12    日

司法院資訊處製作；財團法人民間司法改革基金會備份。
